【裁判字號】    90,上訴,2763
【裁判日期】    900831
【裁判案由】    妨害兵役
【裁判全文】
臺灣高等法院刑事判決                            九十年度上訴字第二七六三號
    上  訴  人
    即  被  告  乙○○
右上訴人因妨害兵役案件，不服臺灣士林地方法院九十年度易字第三三二號，中華民
國九十年五月二十九日第一審判決（起訴案號：臺灣士林地方法院檢察署九十年度偵
字第一九一八號）提起上訴，本院判決如左：
    主  文
原判決撤銷。
乙○○後備軍人，居住處所遷移，無故不依規定申報，累犯，處有期徒刑參月，如易
科罰金以參佰元折算壹日。
    事  實
一、乙○○曾於民國八十四年間因竊盜罪，經臺灣士林地方法院判處有期徒刑六月，
    並於八十五年八月三十一日執行完畢。又於八十四年間因違反麻醉藥品管理條例
    案件，經臺灣士林地方法院判處有期徒刑三月，並於八十六年二月十八日執行完
    畢。又於八十七年間因竊盜案件，經臺灣士林地方法院判處有期徒刑八月，經臺
    灣高等法院判決駁回上訴確定，尚未執行。乙○○於八十四年十二月四日因案停
    役後，為臺北師管區司令部台甲○○○○司令部列管之後備軍人，其於八十九年
    三月二十八日停止執行強制戒治出所後，戶籍設於臺北市○○區○○路一七五號
    ，並以其母何高清枝為兵役召集通報人，嗣即遷移至臺北縣五股鄉○○路四四五
    號二樓其兄租住處居住，並於同年八月再遷往雲林縣斗六鎮其姊住處居住，卻無
    故不依規定申報，惟因其母於八十八年十二月間即亡故，致使臺甲○○○○司令
    部所發指定應於八十九年十月一日上午八時前往臺北縣中和市○○路三號臺北師
    管部報到之海軍回役臨時召集令亦無法送達。
二、案經臺北師管區司令部函送臺灣士林地方法院檢察署檢察官偵查聲請簡易判決處
    刑。
    理  由
一、右揭事實，業據被告乙○○於原審及本院審理時坦承不諱，核與證人李文化於原
    審調查時證述之情節相符，並有臨時召集令、召集交付通知書各三紙、臺甲○○
    ○○司令部後備軍人行方不明移送法辦年籍表三紙及法務部在監在押資料表附卷
    足憑。被告罪證明確，犯行堪以認定。
二、按兵役法施行法第五十五條設有兵役召集之通報人制度，並於妨害兵役治罪條例
    第十三條規定有關召集之通報人妨害兵役罪，足知兵役召集之通報人於我國兵役
    制度中乃負有公法上之通報（知）義務，以補充召集令無法送達於本人時之不足
    。是妨害兵役治罪條例第十一條第三項之罪所規定「致使召集令無法送達」，除
    須符合同條第一項各款規定外，仍應以召集令業經合法送達於召集之通報人為前
    提要件。查本件召集之通報人即被告之母何高清枝（見偵查卷第十頁）既於八十
    八年十二月間死亡（見本院卷第三十七頁），本件召集令並未合法送達於被告之
    母，已灼然明甚，揆諸前開說明，本件召集令既無從合法送達，即與妨害兵役治
    罪條例第十一條第三項之構成要件有間（臺灣高等法院暨所屬法院八十一年法律
    座談會提案刑事類第五四號研討結果即採此見解，司法院八十二年三月三十日（
    八二）廳刑一字第○五二八三號函復本院同意研討結果）。核被告所為，係犯妨
    害兵役治罪條例第十一條第一項第三款之後備軍人，居住處所遷移，無故不依規
    定申報罪。檢察官將臺甲○○○○司令部所發之「臨時召集令」誤載為「點閱召
    集令」，尚有未洽，惟無礙於起訴之法條，併此敘明。查被告曾於八十四年間因
    竊盜罪，經臺灣士林地方法院判處有期徒刑六月，並於八十五年八月三十一日執
    行完畢。又於八十四年間因違反麻醉藥品管理條例案件，經臺灣士林地方法院判
    處有期徒刑三月，並於八十六年二月十八日執行完畢，有臺灣高等法院被告全國
    前案紀錄表在卷可按，其於五年內再犯本件有期徒刑以上之罪，為累犯，依法應
    加重其刑。
三、原審予以論罪科刑，固非無見。惟查，本件召集之通報人即被告之母何高清枝既
    於八十八年十二月間死亡，本件召集令尚無從合法送達於被告之母即通報義務人
    ，故本件召集令無法送達之情形，即與被告居住所遷移無故不依規定申報無相當
    因果關係，檢察官認被告涉犯妨害兵役治罪條例第十一條第一項第三款之罪提起
    公訴，自無不當，原審竟變更起訴法條，遽認被告係犯同條例第十一條第三項之
    罪，而依同條例第六條科刑，尚有未洽。又刑法第五十九條所定減輕其刑，以宣
    告法定最低度之刑猶嫌過重者，始有其適用，妨害兵役治罪條例第十一條第三項
    之罪，而依同條例第六條科刑，其法定刑為六月以上、五年以下有期徒刑，原審
    既諭知被告有期徒刑六月，仍在法定刑之內，引用刑法第五十九條規定予以減輕
    其刑，適用法則顯有違誤（最高法院六十一年度台上字第一七八一號判例參照）
    。被告上訴意旨，空言指摘原判決量刑過重，雖無理由，惟原判決既有前述可議
    之處，仍屬無可維持，應由本院予以撤銷改判。爰審酌被告之品行、犯罪動機、
    目的、手段、造成之危害以及犯罪後態度良好等一切情狀，量處被告如主文第二
    項所示之刑，又按被告行為後，刑法第四十一條業已修正，並於九十年一月十日
    經總統公布，於九十年一月十二日生效，茲比較新舊法文修正之結果，其中原舊
    法第四十一條「犯最重本刑為三年以下有期徒刑以下刑之罪，而受六月以下有期
    徒刑或拘役之宣告，因身體、教育、職業或家庭之關係，執行顯有困難，得以一
    元以上三元以下折算一日，易科罰金」之規定，已經修正之新法擴大得易科罰金
    之範圍，凡「所犯最重本刑為五年以下有期徒刑之罪」，符合前開與舊法相同之
    其他要件下，即得易科罰金，是適用新法即對被告原所犯最重本刑為有期徒刑五
    年以下之罪者，使其有易科罰金之適用，對被告而言，自較有利，依刑法第二條
    第一項前段之規定，即應適用裁判時之新修正刑法第四十一條第一項規定，同時
    諭知易科罰金之折算標準。
據上論斷，應依刑事訴訟法第三百六十九條第一項前段、第三百六十四條、第二百九
十九條第一項前段，妨害兵役治罪條例第十一條第一項第三款，刑法第十一條前段、
第二條第一項前段、第四十七條、第四十一條第一項前段，罰金罰鍰提高標準條例第
二條規定，判決如主文。
本案經檢察官沈明彥到庭執行職務
中    華    民    國      九十    年       八       月       三十一     日
                              臺灣高等法院刑事第二十二庭
                                  審判長法  官  許  正  順
                                        法  官  林  明  俊
                                        法  官  邱  同  印
右正本證明與原本無異。
如不服本判決應於收受送達後十日內向本院提出上訴書狀，其未敘述上訴之理由者並
得於提起上訴後十日內向本院補提理由書（均須按他造當事人之人數附繕本）。
                                        書記官  莊  昭  樹
中    華    民    國      九十    年       十       月         二       日
附錄：本判決論罪科刑法條全文
妨害兵役治罪條例第十一條第一項第三款
後備軍人有左列行為之一者，處一年以下有期徒刑、拘役或三百元以下罰金：
三、居住處所遷移、無故不依規定申報者。


司法院資訊處製作；財團法人民間司法改革基金會備份。
